【裁判字號】    97,上易,69
【裁判日期】    970530
【裁判案由】    詐欺
【裁判全文】
臺灣高等法院刑事判決                  97年度上易字第69號
上  訴  人
即  被  告  乙○○
選任辯護人  邱鎮北律師
上列被告因詐欺案件，不服臺灣桃園地方法院96年度易字第1177
號，中華民國96年11月28日第一審判決（起訴案號：臺灣桃園地
方法院檢察署95年度偵字第26285 號），提起上訴，本院判決如
下：
    主  文
上訴駁回。
    事  實
一、乙○○及另真實姓名、年籍均不詳之成年男子、成年女子各
    一名，基於意圖為自己不法所有之犯意聯絡，於民國（下同
    ）95年10月5 日上午10時30分許，因見甲○○一人獨自在桃
    園縣桃園市○○路陸橋下等公車，認有機可乘，遂先由乙○
    ○出面與甲○○搭訕，繼而由該名成年女子佯裝精神異常之
    人，手持2 疊鈔票作搧風狀，聲稱「欲將該等金錢送給帥哥
    花用」，並在甲○○面前徘徊走動。乙○○遂向甲○○提議
    共同詐騙該女子之金錢，甲○○原先拒絕，然經不起乙○○
    一再遊說因而應允。乙○○即假意上前向該名精神異常女子
    宣稱欲帶其前去找帥哥，並佯以電話聯絡他人。未幾，該名
    成年男子即應乙○○之請駕駛乙○○所有之車牌號碼ZR-301
    2 號自小客車前來，該成年女子先坐上副駕駛座，乙○○跟
    著坐進該車後座，甲○○始跟著上車坐進後座乙○○身邊。
    乙○○即出言佯稱要求該成年男子開車去找帥哥，該成年女
    子在車上即稱要比看看誰的錢多，贏的人可以拿錢，乙○○
    即佯稱欲向其同事借錢，便先在同縣市陽明公園附近下車，
    稍後拿了2 疊錢上車，但宣稱其錢不夠，詢問甲○○是否可
    領錢與該成年女子相比，甲○○因而陷於錯誤，應允提領金
    錢，渠等便搭載甲○○至其位於同縣市○○街住處附近，由
    甲○○下車獨自步行返家取出存簿後，再至同縣市○○街搭
    上在該處等候之前開自小客車。上車後，該成年女子便拿出
    一只提袋，佯稱錢比較多的人可以拿走。渠等便駕車前往桃
    園縣大溪鎮農會附近，甲○○下車進入大溪鎮農會提領新臺
    幣（下同）800,000元現金，並以1只黑色袋子裝盛後返回車
    上，並將之交付予乙○○，乙○○便將甲○○提領之現金自
    袋內取出佯裝與其相比，後稱甲○○錢比較多，再將甲○○
    之現金放回袋內，此時該名佯裝精神異常之女子復取出一筆
    金錢，要求甲○○為其計算數額，而藉此分散甲○○之注意
    力，乙○○則趁機將該等袋內現金與渠等事先備妥之飲料 4
    罐相互調包。待該車行至同縣市○○街口時，乙○○將前開
    業已掉包換成飲料之袋子交予甲○○，囑甲○○下車在該處
    等候，待渠等陪同該名成年女子去找帥哥後，再返回搭載甲
    ○○將錢存回農會，甲○○遂讓渠等離去，乙○○等人以此
    方法詐得甲○○所有之800,000 元現金。甲○○因在該處久
    候未見乙○○等人返回，即逕行攜帶該只業經掉包之袋子至
    大溪鎮農會存款，經農會職員因辦理存款業務而打開袋子後
    ，始發現其內之現金遭調換為4 瓶飲料，始知受騙。嗣經調
    閱甲○○住處附近監視錄影帶，循線查出前開車牌號碼ZR-3
    012號自小客車之車主為乙○○，而查知上情。
二、案經甲○○訴請桃園政府警察局大溪分局報請臺灣桃園地方
    法院檢察署檢察官偵查起訴。
    理  由
壹、程序部分：
    本件被告及其辯護人於本院準備程序中，並未就本案卷內供
    述證據資料之證據能力提出爭執，且迄於言詞辯論終結前，
    亦未就本院所調查之證據主張有不得作為證據之情形，是本
    案卷內證據資料均得作為本案證據，且經本院審酌後，認下
    述證據並無違法取證或證據力明顯偏低之情形，以資為證據
    並無不當，則揆諸刑事訴訟法第159條之5規定意旨，本案經
    調查之證據，均有證據能力。
貳、實體部分：
一、訊據上訴人即被告乙○○雖坦承有於95年10月5 日上午至桃
    園縣境內一情，但矢口否認有與該真實姓名、年籍均不詳之
    成年男子、成年女子共同詐騙被害人甲○○之犯行，辯稱：
    當日伊駕駛車牌號碼ZR-3012 號自小客車從台中到桃園石門
    水庫遊玩，因不熟悉路況，曾向甲○○問路，但甲○○沒有
    上車，伊並無詐騙甲○○，且與伊所有ZR-3012 號之車輛同
    型車很多，也有AB車云云。
二、惟查：
  (一)被告前開詐欺犯行，業據證人甲○○於原審證稱：95年10月
    5日上午7時許左右，伊在桃園縣桃園市○○路陸橋下公車站
    牌等公車欲前往伊女兒住處，被告便主動找伊聊天，後來出
    現一位看起來瘋瘋的、年約30歲之女子手拿著2 把鈔票在搧
    風，並稱：這些錢要拿去給帥哥花用等語。被告向伊提議去
    騙該瘋女人錢，伊原不願意，但被告一再勸說，伊才應允。
    被告先向該瘋女人稱要帶其去找帥哥，並撥打電話聯絡。不
    久，便有一名年約50歲、身材胖胖之男子駕駛一輛銀色車子
    前來。瘋女人先自行上車坐在副駕駛座，被告第二個上車，
    坐在車子駕駛座正後方，最後伊才上車，坐在車子後座右方
    ，被告向駕駛者說載渠等去找帥哥。在車上，該瘋女人說要
    比看看誰的錢比較多，錢比較多的人就可以分錢，被告先稱
    說要向其同事借錢，便先在陽明公園附近下車，後來拿了 2
    疊錢上車，但向伊稱錢不夠，問伊能不能去領錢，渠等便載
    伊至伊位於桃園縣桃園市○○街住處附近，伊下車步行回家
    拿存簿後，再搭上被告等人所乘在同縣市○○街等候之車輛
    。伊拿了存簿上車後，瘋女人便由車子前座拿了一個袋子出
    來，宣稱錢比其多的話便可以拿走錢，車子便開往大溪鎮農
    會附近。由伊自行下車至大溪鎮農會領款，其餘3 人留在車
    上等，伊領了現金800,000 元，並以一只黑色袋子裝盛回到
    車上。被告將伊所領的錢從袋子內拿出來，算一算有8 疊，
    被告便拿出以一包以報紙包裝之物與伊相比後，稱伊之錢較
    多，被告便整理該等現金，而該名精神異常之女子便取出一
    筆金錢，要求伊為其計算數額，伊便為該女子數錢。之後，
    伊看到被告將某物放進伊前開袋子內，並將袋子放在伊與被
    告之間。然後被告稱先帶瘋女人去找帥哥，並吩咐駕車之男
    子開車，車子開至同縣市○○街口，被告將伊之袋子綁得很
    緊後交予伊，稱渠等先帶瘋女人去找帥哥，要伊下車在該處
    等候，稍後再回來載伊去存錢。伊便下車在該處等候半個小
    時，但未見被告等人返回，伊覺得奇怪，便搭車至大溪鎮農
    會欲將錢存回去，但打開袋子要存錢的時候，才發現裡面變
    成飲料等語綦詳（見原審卷第17至21頁、23至26頁）。核與
    證人即大溪鎮農會職員黃美玲亦於原審證稱：95年10月5 日
    甲○○一人前來大溪鎮農會提領現金800,000 元，當時由伊
    辦理，伊交付千元鈔，每100張為一疊，共有8疊予甲○○。
    後於同日上午約11時許，甲○○再度返回農會欲存款，但此
    次係由伊同事處理。甲○○稱要存款，且填妥存款條，但伊
    同事遲遲未見到現金，後來伊同事打開甲○○所拿以報紙包
    裝之物，才發現裡面是飲料等語鄉符（見原審卷第29至31頁
    ）。足見證人黃美玲證述甲○○確有於95年10月5 日自大溪
    鎮農會提領800,000 元現金，旋於同日上午即有存款之舉，
    足佐證人甲○○所述提領800,000 元款項一節不虛，且800,
    000 元之現款數額不低，衡情常人絕無可能無故任意將之提
    領而出，又苟係出借他人，應會採取匯款之方式交付以免徒
    生枝節，且無可能旋於未及一日之內即將之取回。足見證人
    甲○○所證稱其係應被告之請，提領前開金錢供渠等比較數
    額所用一節符合上情，應屬可採。甲○○確有於前開時、地
    遭人以比較金錢數額為由而誘騙交付800,000 元，並遭趁機
    將前開現金置換為飲料等情，堪以認定。
  (二)被告即為前開時、地勸誘甲○○交付800,000 元予佯裝精神
    異常成年女子比較金錢，並趁機將甲○○所交付之 800,000
    元置換為飲料之人一情，業據證人甲○○於原審證稱：被告
    即為當日詐騙伊之人。伊身高150 幾公分，該詐騙伊之人比
    伊高一些，詐騙之人當時身材比現在在庭之被告胖，長捲髮
    、有紋眉、紋眼線，下巴戽斗。被告今日雖為長直髮，但伊
    之前曾在警局指認被告本人，當時被告為長捲髮，與詐騙伊
    時髮型一樣等語（見原審卷第22頁、26頁）。證人甲○○既
    可具體明確描述當日詐騙伊之人身高、體型）、面貌特徵，
    且證人甲○○前開所述，與被告於原審自承其身高160 公分
    ，於警局接受指認時為及肩捲髮，有紋眉及眼線等情相符（
    見原審卷第28頁），益見證人甲○○之指認確屬有據，可信
    性極高。況證人甲○○與被告2 人素不相識，且無怨隙，亦
    為被告所是認（見偵查卷第6 頁），證人甲○○實無必要虛
    構前開情節誣指被告。再證人甲○○於原審復證稱：本案發
    生後，伊曾尋找案發當日與被告一同行經路口之監視器，後
    來尋得桃園縣桃園市○○街之監視器，伊在里長辦公室看過
    監視器所拍攝之內容，有拍攝到當日伊返家拿取存簿後，在
    桃園縣桃園市○○街搭乘自小客車之情形，監視器拍攝內容
    第1個上車之人即為被告，伊為第2個上車之人等語（見原審
    卷第27至28頁），又被告亦自承有向被告問路（如後述），
    並參以卷附監視光碟片確有拍攝該車牌號碼ZR-3012 號銀色
    自小客車沿某道路行駛，復往後退，該車右後車門打開，一
    名頭戴遮陽帽之女子欲上前開車輛，上車時其臉朝右後方張
    望，隨後另名女子亦進入車內等情，亦經原審勘驗前開光碟
    片無誤（見原審卷第22頁），並有前開監視光碟片翻拍照片
    5 張在卷可參（見偵查卷第23至25頁），更足佐證人甲○○
    前開所述不虛。
  (三)被告固坦承該車牌號碼ZR-3012 號自小客車為其所有，95年
    10月5 日前開車輛確有行經桃園地區等情，惟辯稱：當日係
    伊一人駕車，伊僅向甲○○問路，甲○○站在該自小客車右
    後車門，但甲○○並未上車，監視光碟片所示頭戴遮陽帽之
    人並非伊云云，然被告所有之車牌號碼ZR-3012 號自小客車
    既確有於95年10月5 日行經桃園地區，且甲○○確曾出現在
    該自小客車右後車門處等情，為被告所是認（見偵查卷第 7
    頁、原審卷第37頁），復與扣案監視光碟拍攝內容相符。再
    依證人甲○○所述，其僅有於前開時、地因遭受詐諞始與該
    車牌號碼ZR-3012 號自小客車有所接觸，故前開監視光碟片
    所拍攝之車輛即為被告所有之車牌號碼ZR-3012 號自小客車
    無疑。另證人甲○○確有於前開時、地開啟車門搭上該車牌
    號碼ZR -3012號自小客車一節，業經原審勘驗如前，被告所
    稱甲○○並未上車一節，即屬不實。況苟如被告所述，當日
    係由其駕車向甲○○問路，衡諸常情，被告應會選擇距離駕
    駛座較近之路人以便於詢問，豈會選擇處在距離駕駛座最遠
    之右後車門之甲○○以詢問，被告上開所辯已違情理，顯係
    被告因見業遭監視器拍攝到甲○○曾身處前開其所有之車牌
    號碼ZR-3012 號自小客車旁等情，其無可否認之情況下所為
    推諉之詞，自無可採。
  (四)又依證人甲○○前開所述，於前開詐騙過程中，該名成年女
    子扮演精神異常者，該名成年男子則配合駕車搭載被告等人
    前往甲○○住處、大溪鎮農會，復將被告等人載離，渠等事
    前均需經過反覆之演練、角色分配，具有計畫性，絕非一般
    臨時起意之犯罪型態，是成員間彼此具有犯意聯絡及行為分
    擔甚明。
  (五)被告雖另辯與其所有車輛同型車很多，亦可能有AB車云云，
    但據被告自承未接獲AB車之違規紅單之情（見本院97年1 月
    29日筆錄），且其復未舉據其車曾經出現過AB車之情，是被
    告上開所辯，尚難採信。至被告及其辯護人雖聲請將監視錄
    影光碟片及被告於原審96年10月31日開庭時拍攝之照片，送
    請刑事警察局鑑定監視錄影光碟所錄之女子，究否與被告特
    徵是否吻合，惟由卷附監視光碟片翻拍照片所示（見偵查卷
    第25頁），該行騙之女子頭戴遮陽帽，且因監視器拍攝角度
    問題，並未清楚攝得該名女子之五官相貌，縱將該監視錄影
    光碟片及被告於原審96年10月31日開庭時拍攝之照片，送請
    刑事警察局為影像分析鑑定，亦難鑑驗監視錄影光碟所錄之
    女子確非被告，是被告及其辯護人前開之聲請，核無調查之
    必要，附此敘明。
  (六)綜上所述，本件被告向甲○○80萬元之事証明確，被告所辯
    要係推諉卸責之詞，不足採信，被告詐欺犯行，洵堪認定，
    應予依法論科。
三、核被告乙○○所為，係犯刑法第339 條第1 項之詐欺取財罪
    。被告與姓名、年籍不詳之成年男子一人、成年女子一人間
    就前開犯行，有犯意聯絡及行為分擔，均為共同正犯。
四、原審以被告犯行事證明確，適用刑法第28條、第339條第1項
    之規定，並審酌被告無前科，素行尚可，惟不思正途謀生，
    利用被害人智識淺薄之弱點而詐財，詐欺金額高達 800,000
    元，被害人所受損害甚鉅，犯後猶狡言卸責，態度不佳等一
    切情狀，量處有期徒刑1年2月。並以被告所犯，符合中華民
    國96年罪犯減刑條例之減刑條件，依該條例第2條第1 項第3
    款規定減刑2分之1，為有期徒刑7月。另敘明扣案之飲料4瓶
    ，雖為被告等人犯罪所用之物，惟業經交付而移轉所有予被
    害人甲○○，非屬被告所有之物，而不予沒收之理由。經核
    其認事用法，證據之取捨，均無違誤，所量之刑，尚稱允適
    ，應予維持。
五、被告上訴意旨略以：告訴人甲○○於警詢時，係經員警提供
    口卡相片供其指認，並稱「口卡中相片比較年輕，但很像」
    等語，顯見其對口卡上照片及實際施詐之人是否相同，尚未
    達確信程度，復於第二次警詢時，員警雖通知被告到案供告
    訴人當面指認，然其指認程序並未依法實施列隊指認，且告
    訴人於第一次口卡指認後，由員警依口卡資料通知被告到案
    接受指認，告訴人對該項指認，實已陷於先入為主之暗示，
    縱經當面指認，亦屬不合法之指認，應無證據能力；另關於
    告訴人發現80萬元現金遭人掉包變成4 罐飲料，證人黃美玲
    卻未親見，僅稱：伊同事打開甲○○所拿以報紙包裝之物，
    才發現裡面是飲料等語，顯係傳聞證據，告訴人甲○○提領
    80萬元乙節固可認定，然同日是否隨即再拿4 罐飲料包裝的
    「現金」欲行存入，實屬未能證明。況本非不得僅以告訴人
    之指述認定被告犯行，被告固有駕車行經該路段，並向告訴
    人問路，然就告訴人指述其他情節，均無補強證據，伊沒有
    拿對方的錢，ZR-3012 號自小客車為伊所有，但同型車子很
    多，現在也有AB車云云，惟查：
  (一)按我國現行刑事訴訟法，雖無關於指認犯罪嫌疑人程序之規
    定，然因指認結果恆對指認人造成新的知覺記憶，因此初次
    指認，仍須採取適當方式，以確保指認之正確性。尤其指認
    人對原本並不認識之犯罪嫌疑人所為容貌特徵等之記憶，僅
    止於犯罪發生初時匆促見面觀察而產生，印象不易深刻，故
    於實施此種指認，自應避免來自調查、偵查人員不當暗示或
    誘導介入之影響。依內政部警政署發布之「警察機關實施指
    認犯罪嫌疑人程序要領」，明定司法警察、司法警察官於調
    查犯罪嫌疑人所為之指認，應遵守「於指認前應由指認人先
    陳述嫌疑人的特徵，不得有任何可能暗示、誘導之安排出現
    ；必須告訴指認人，犯罪嫌疑人並不一定存在於被指認人之
    中；應採取選擇式之真人列隊指認，而非一對一、是非式的
    單一指認；其供選擇指認之數人在外形上不得有重大的差異
    ；實施照片指認，不得以單一相片提供指認，並避免提供老
    舊照片指認」等程序事項。凡此指認程序之規範要領，旨在
    袪除指認過程可能發生之誤導情事，提高指認之正確性，以
    防制指認錯誤發生，影響偵查或判決結果之正確性。是法院
    如採取未依上開指認程序之規範要領所實施之指認為證據者
    ，自宜於判決內說明如何具有確切證據，足認指認人於案發
    時所處之環境，確能對犯罪行為人觀察明白、認知犯罪行為
    人行為之內容，該事後依憑個人之知覺及記憶所為之指認為
    客觀可信之得心證理由及所憑證據，以臻翔實（最高法院97
    年台上字第261 號判決意旨參照），本件警察機關令告訴人
    指認被告之過程雖未依前揭「警察機關實施指認犯罪嫌疑人
    程序要領」辦理，然原判決已於理由欄內詳予敘明，綜合各
    種情狀，足認告訴人之指認屬實，且參諸告訴人初於警詢中
    並未經員警為任何提示，即指稱「歹徒約60歲，口卡中相片
    比較年輕，但很像」等語，復第二次當面指認被告時，仍陳
    稱因為伊與該女同車一段時間，且伊有將被告的帽子掀開，
    伊有看清楚被告的長相，故伊確定就是被告等語（見偵查卷
    第17頁、19頁），復並於原審中證稱：伊去指認被告時並無
    猶豫，且伊等在車上時有說看誰比較年輕，伊有把她的帽子
    拿來下，故有看清楚她的面貌等語（見原審卷第26頁），被
    告既與告訴人曾同車一段時間，且期間二人亦曾相互端詳彼
    此面貌看誰比較年輕，而以告訴人於案發時所處車內環境，
    較不易受外界干擾，確能對犯罪行為人觀察明白，其事後依
    憑個人之知覺及記憶所為之指認，顯具高度可信性，依前揭
    說明，自難認告訴人於警詢之指認，係基於先入為主之印象
    或有何違法之處，被告上訴意旨指稱告訴人於警局指認被告
    即為犯罪行為人，亦屬不合法之指認，應無證據能力云云，
    自難憑採。
  (二)又依證人即大溪鎮農會職員黃美玲於原審審理時證稱：甲○
    ○是約上午11點左右回來農會說要存款，當時伊等快要用餐
    ，甲○○要存款是另外一位同事處理，因為同一天領出是由
    伊處理，那個同事問伊被害人領的80萬元是否為伊處理，甲
    ○○有寫存款條，伊同事說沒有看到錢，想說他要存錢，怎
    麼遲遲都沒有看到錢，伊同事打開報紙來看，那一包是飲料
    ，伊等在甲○○來存錢時，伊同事有問甲○○當時來領錢的
    精神狀況，甲○○回答說是正常等語（見原審卷第30頁），
    顯見證人黃美玲於告訴人甲○○返回農會存款時，雖非存款
    之承辦人員，然確有在現場見聞告訴人交付以報紙包裝之飲
    料，而欲辦理存款之經過，被告上訴意旨爭執同日告訴人是
    否有再拿4 罐飲料包裝的「現金」欲行存入，並指摘證人黃
    美玲前揭所稱係傳聞證據云云，均非可採。
  (三)再被告犯有前揭詐欺取財犯行，除據告訴人之證述外，核與
    證人黃美玲證述告訴人同日提款又存款之客觀情狀，及監視
    錄影翻拍照片在卷可稽，且被告於偵查中已供承：伊當時是
    開右後車窗向女的問路，經檢察官提示該監視錄影翻拍照片
    並詢問「為何照片顯示你是開車門讓邱進入，而非搖下車窗
    ？」，被告亦答稱：不知道，車子是我的，但我沒載帽子等
    語（見偵查卷第35頁），復於原審中供稱：伊有向告訴人甲
    ○○問路，亦稱車牌未曾遺失等語（見原審卷第23頁、37頁
    ），足見該監視錄影翻拍照片內所示之車輛，確為被告所有
    之ZR-3012 號自小客車無疑，綜合前揭各項證據，已足認定
    被告犯行，被告空言指摘告訴人指述之其他情節，均無補強
    證據，或意指監視錄影翻拍照片內所示之車輛可能為同型之
    AB車云云，亦難遽採。
  (四)綜上，被告之上訴，為無理由，應予駁回。
據上論斷，應依刑事訴訟法第368條，判決如主文。
本案經檢察官吳國南到庭執行職務
中    華    民    國    97    年     5    月    30    日
                  刑事第十庭    審判長法  官 楊炳禎
                                      法  官 陳博志
                                      法  官 李春地
以上正本證明與原本無異。
不得上訴。
                                      書記官 蘇秋
中    華    民    國    97    年    6     月    2     日
附錄本案論罪科刑法條：
刑法第339條
意圖為自己或第三人不法之所有，以詐術使人將本人或第三人之
物交付者，處5年以下有期徒刑、拘役或科或併科1千元以下罰金
。
以前項方法得財產上不法之利益或使第三人得之者，亦同。
前二項之未遂犯罰之。


司法院資訊處製作；財團法人民間司法改革基金會備份。
